臺灣高雄地方法院民事判決　　　　　　　96年度簡上字第13號
上　訴　人　家福股份有限公司
　　　　　　　　　　　1樓
法定代理人　郭品洋
訴訟代理人　葉銘進律師
被上訴人　　乙○○
上列當事人間請求損害賠償事件，上訴人對於中華民國95年12月
12日本院鳳山簡易庭95年度鳳簡字第728 號第一審簡易判決提起
上訴，本院於民國96年11月30日言詞辯論終結，判決如下：
    主　　  文
原判決命上訴人家福股份有限公司給付逾新臺幣肆萬伍仟肆佰壹
拾貳元部分，及該部分假執行之宣告與訴訟費用負擔之裁判均廢
棄。
上廢棄部分被上訴人在第一審之訴及假執行之聲請均駁回。
其餘上訴駁回。
第一、二審訴訟費用由上訴人負擔五分之二，餘由被上訴人負擔
。
    事實及理由
一、本件被上訴人起訴主張：被上訴人於民國93年3 月1 日上午
    11時許，前往高雄縣鳳山市○○○路236 號上訴人經營之家
    樂福鳳山店消費，於行經地下1 樓麵包部門時，因上訴人之
    員工於走道上潑水清洗地板，且未圍起警戒線，致被上訴人
    行經該濕滑地板而跌倒，而受有左膝後十字韌帶斷裂之傷害
    ，經財團法人長庚醫院高雄分院（下稱長庚醫院）手術治療
    共支出醫療費用新臺幣（下同）43,381元，且被上訴人因此
    傷害尚需復健治療6 個月以上，身心受創極深，自得請求上
    訴人給付被上訴人20萬元之精神慰撫金。爰依侵權行為之法
    律關係提起訴訟，並於原審聲明：上訴人應給付被上訴人24
    3,381 元等語。
二、上訴人則以：當時該處並未進行打掃，無地面濕滑之情形存
    在，被上訴人自應舉證證明上訴人有潑水清洗致伊滑倒之情
    事存在。又上訴人之安全課警衛長接獲通知，前往現場扶起
    被上訴人時，曾詢問被上訴人有無受傷或需否協助就醫，被
    上訴人非但未告知有何不適，猶繼續在賣場購物，行走正常
    ；於事發2 日後，上訴人派遣員工探視被上訴人時，被上訴
    人亦告知並無不適或異狀，卻於近2 個月後，才告知其受有
    左膝前十字韌帶斷裂之傷害。然上訴人於92年12月4 日因左
    膝後十字韌帶斷裂於長庚醫院接受重建手術後，於93年2 月
    28日至該醫院門診復健，並預約同年3 月17日回診復健，而
    被上訴人在復健時尚稱疼痛或腫脹並無加劇，又以預約方式
    於同年3 月31日及4 月21日門診復健，倘被上訴人於3 月1
    日確因在鳳山店跌倒而受有左膝後十字韌帶斷裂傷症，豈可
    能於3 月17日回診時稱無疼痛或腫脹，是被上訴人於同年5
    月19日接受左膝後十字韌帶斷裂重建手術，與其於3 月1日
    跌倒間並無因果關係等語，資為抗辯，並於原審聲明：駁回
    原告之訴。嗣於提起上訴時補稱：縱認上訴人應負損害賠償
    責任，惟被上訴人本有左膝後十字韌帶斷裂病史，絕非完全
    可歸責於上訴人，其復建所需期間即非全因本事故所致，原
    審核定10萬元慰撫金尚屬過高，請予酌減。另被上訴人自承
    本件係其行走時未注意動線上之狀況而滑倒，其就損害之發
    生及擴大與有過失，應依民法第217 條第1 項之規定減輕賠
    償金額等語。
三、原審依侵權行為之法律關係，判命上訴人應給付被上訴人醫
    藥費13,531元、精神慰撫金10萬元，合計113,531 元，並駁
    回被上訴人其餘之訴（就敗訴部分，未據被上訴人聲明不服
    而告確定）。上訴人提起上訴請求：(1)原判決不利於上訴人
    部分廢棄；(2)上廢棄部份，被上訴人於第1 審之訴及其假執
    行之聲請均駁回。被上訴人則在本院聲明求為判決：(1)上訴
    駁回；(2)第2 審訴訟費用由上訴人負擔。
四、被上訴人主張上訴人於93年3 月1 日上午11時許，在上訴人
    所經營之家樂福鳳山店地下1 樓麵包部走道處滑倒，由上訴
    人之安全課警衛長將被上訴人扶起，於同年5 月19日被上訴
    人因左膝後十字韌帶斷裂而接受重建手術之事實，為上訴人
    所不爭執，並有長庚醫院診斷證明書、出院病歷摘要及病歷
    在卷可憑（見原審卷第6 至8 頁、第66至88頁），堪信為真
    實。至被上訴人主張其所受之左膝後十字韌帶傷症，係因上
    訴人之員工於前開時地潑水洗地，且未圍起警戒線，致其行
    經該處因地板濕滑而跌倒受傷，上訴人自應負損害賠償責任
    等語，則為上訴人所否認，並以前揭情詞置辯。是本件應審
    究者為：被上訴人於93年3 月1 日上午11時許，在家樂福鳳
    山店地下1 樓購物時，是否有滑倒？上訴人有無過失？被上
    訴人所受之左膝後十字韌帶斷裂傷症與前述滑倒間有無因果
    關係存在？倘有，原審核定之慰撫金10萬元是否過高？被上
    訴人是否與有過失？
五、本院得心證之理由：
  (一)被上訴人於93年3 月1 日上午11時許，在家樂福鳳山店地下
    1 樓購物時，有無滑倒？上訴人有無過失？
  1.被上訴人主張其於93年3月1日上午11時許，在家樂福鳳山店
    滑倒之事實，業經證人即上訴人前安全課警衛長甲○○於原
    審具結證稱：「（問：93年3月1日中午原告跌倒是否在場？
    ）我不在場，但原告有跌倒，是人家跟我們報告的，我們是
    清潔車在清洗，並不是人員在潑水打掃，在第一時間我扶起
    原告，我要送醫，但原告不要」等語明確（見原審卷第91頁
    ），足見上訴人確以清潔車清洗地面，而被上訴人於行經該
    地面時確有跌倒無訛。至被上訴人主張上訴人員工係以撥水
    方式清洗地面乙節，恐係因其提起本件訴訟離事發時已時隔
    近2 年之久，因記憶有誤而為前開主張，惟上訴人既於前開
    時地以清潔車清潔地面，業經被上訴人之警衛長甲○○證述
    明確，已如前述，是被上訴人於前開時地因行經上訴人清潔
    之地面而滑倒之事實，因屬真實，應堪採信。
  2.上訴人經營之家樂福鳳山店係提供消費者前往購買商品服務
    ，為眾所週知，則其所提供走道應隨時維持乾爽清潔，以避
    免往來客人因走道濕滑而滑倒，且於清潔地面後，亦應設置
    警告標誌，提醒往來客人小心地面濕滑，或圍起警戒線，禁
    止客人通行，以避免消費者衍生傷害。而本件事故發生前，
    上訴人之員工確以清潔車清潔地面，業經證人甲○○證述明
    確，並經本院認定如前，而上訴人並未圍起警戒線，或設置
    警告標誌，致被上訴人於行經地面而滑倒，上訴人顯有過失
    ，至為明顯。是上訴人所辯無過失而無庸負責云云，自屬無
    據。
  (二)被上訴人所受之左膝後十字韌帶斷裂傷症與前述滑倒間有無
    因果關係存在？
  1.被上訴人主張其於上述時地滑倒後，因而受有左膝後十字韌
    帶斷裂傷症，於同年5月19日進行韌帶重建手術乙節，業據
    提出長庚醫院診斷證明書、出院病歷摘要等件為證（見原審
    卷第6 至8 頁），被上訴人對上開文書之真正固不爭執，惟
    辯稱被上訴人所受之傷症與其於93年3 月1 日在家樂福鳳山
    地滑倒間並無因果關係云云。然查，被上訴人於上述時地滑
    倒後，於93年3 月17日至高雄長庚醫院回診時，曾向醫師主
    訴「S ：Left knee pain noted in mild degree.
    Patient confe ssed after a falling jnjury about 2
    week ago. （左膝蓋輕微疼痛。約2 個星期前跌倒）」，有
    長庚醫院病歷在卷可憑（見原審卷第81頁背面），且被上訴
    人於當時尚未提起訴訟，對於跌倒乙情應無刻意敘述之情，
    顯見被上訴人於前述時地跌倒後，其左膝確已感到疼痛。
  2.又被上訴人於92年12月間固曾接受後十字韌帶手術後，惟復
    原情況不錯，直至93年3 月中旬才感覺疼痛等情，經被上訴
    人之主治醫師王清貞醫師於95年11月28日在原審言詞辯論期
    日中具結證稱：被上訴人於92年12月4 日因後十字韌帶斷裂
    在長庚醫院開刀，當時被上訴人稱係因2 年前發生車禍膝蓋
    受傷，中間症狀不是很明顯，直到93年12月間症狀較明顯，
    才來開刀。手術後，被上訴人有再回診1 、2 次，復原的很
    順利，直到93年3 月中旬，才說他的腳開始感覺有痛，會比
    較不穩，說他在3 月1 日跌倒。而韌帶受傷是否會立即感到
    疼痛是要看受傷的程度而定，如果不是單純的1 條韌帶斷裂
    ，是很多條斷裂的，馬上會有很大的紅腫及劇痛，走路也會
    很困難，若是單純的1 條後十字韌帶斷裂，有的病人一開始
    也不一定知道，等到感覺到痛時，才會去找醫生。被上訴人
    是後十字韌帶斷裂，伊認為是有一點挫傷因素才會引起，因
    被上訴人2 月時的情況還好好的，3 月才開始腳痛等語明確
    ，業經本院勘驗原審95年11月28日言詞辯論期日筆錄無誤，
    有勘驗筆錄在卷可憑（見本院卷第88至90頁），足見被上訴
    人確實於上述時地在家樂福鳳山店滑倒，致其左膝後十字韌
    帶斷裂，雖該傷症不會立即感到疼痛，惟被上訴人於93年3
    月17日回診時，確已告知醫師其左膝感到疼痛。是上訴人抗
    辯被上訴人於跌倒後並無異狀，且於93年3 月17日回診時無
    疼痛或腫脹，而認被上訴人於同年5 月19日接受左膝後十字
    韌帶重建手術與該跌倒並無因果關係云云，與事實不符，不
    足採信。
  (三)原審核定之慰撫金10萬元是否過高？
  1.因故意或過失，不法侵害他人之權利者，負損害賠償責任；
    又受僱人因執行業務，不法侵害他人之權利者，由僱用人與
    行為人連帶負損害賠償責任；而不法侵害他人之身體、健康
    、名譽、自由、信用、隱私、貞操，或不法侵害其他人格法
    益而情節重大者，被害人雖非財產上之損害，亦得請求賠償
    相當之金額，民法第184 條第1 項前段、第188 條第1 項前
    段、第195 條第1 項前段分別定有明文。本件被上訴人因上
    訴人員工之過失行為受有上述傷害，精神上受有痛苦，是原
    告依侵權行為之法律關係，請求上訴人賠償醫藥費及相當之
    非財產上損害（即精神慰撫金），自屬有據。又被上訴人因
    前述傷害支出醫藥費13,513元，有醫療費用收據在卷可憑（
    見原審卷第9 至12頁），業經原審認定在案，且為上訴人所
    不爭執，是被上訴人請求上訴人賠償醫藥費13,513元，為有
    理由，應予准許。
  2.按精神慰撫金之酌定，除原告所受之傷害程度外，尚應審酌
    兩造之身份地位、學識經歷、財產狀況、痛苦程度等節以定
    之（最高法院51年臺上字第223 號判例要旨參照）。經查，
    被上訴人因上訴人之過失行為，業致其受左後十字韌帶斷裂
    之傷害，已如前述，則其因此傷勢容有不便，且須就醫治療
    ，其精神自感痛苦，是被上訴人請求非財產上之損害賠償自
    屬有據。查被上訴人於本件事故發生當時正待業中，名下有
    土地2 筆、汽車1 部，上訴人為資本額高達36億餘元之公司
    等情，為兩造自陳明確，並有稅務電子閘門財產所得調件明
    細表附卷可憑（見本院卷第49至58頁）。爰審酌本見被上訴
    人係於賣場發生意外，賣場安全情狀本應予以重視，及兩造
    經濟狀況、損害程度等一切情狀，認被上訴人之請求以10萬
    元為適當，其逾此範圍之請求為無理由，應予駁回。故被上
    訴人因本件事故得請求之損害賠償金合計為11 3,531元（即
    醫藥費13,531元＋精神慰撫金10萬元）。
  (四)被上訴人是否與有過失？
  1.按損害之發生或擴大，被害人與有過失者，法院得減輕賠償
    金額或免除之，民法第217條第1項定有明文，此項規定之目
    的，在謀求加害人與被害人間之公平，故在裁判上法院得以
    職權減輕或免除之（最高法院85年台上字第17 56號判例參
    照）。
  2.經查，本件被上訴人於92年12月4日因左膝後十字韌帶斷裂
    傷症接受重建手術，需6個月以上始能痊癒，還沒癒合前就
    碰觸到，再次受傷之可能性較高等情，業經證人王清貞醫師
    證述明確（見本院卷第88頁），且於復原期間尚需撐柺杖助
    行，惟被上訴人竟於復原期間，未撐柺杖助行，即以跛腳方
    式自行至鳳山店購物，又因觀看麵包，疏未注意地面濕滑致
    其滑倒等情，亦為被上訴人所自承在卷（見本院卷第91 至
    92頁），足見被上訴人對於本件事故之發生與有過失甚明。
    準此，本院斟酌被上訴人於復原期間未撐柺杖助行，而以跛
    腳方式行走，重心本即不穩，又因觀看麵包而未注意地面情
    況，及上訴人於以清潔車清洗地面後未設立任何警告標示或
    拉圍警戒線等過失情節與程度，認被上訴人應負60％之過失
    責任，上訴人應負40％之過失責任，較為適當。故於減輕上
    訴人之賠償責任後，被上訴人得請求賠償數額為45,412元（
    計算式：11 3,531×40％＝45,412，元以下四捨五入）。
五、綜上所述，被上訴人本於侵權行為之法律關係，請求上訴人
    給付被上訴人243,381 元，於45,412元部分，為有理由，應
    予准許。逾此所為之請求，為無理由，應予駁回。又原審係
    依簡易訴訟程序所為上訴人敗訴之判決，應依職權宣告假執
    行，至於被上訴人敗訴部分，其假執行之聲請失所附麗，應
    併予駁回。原審就超過上開應准許部分為上訴人敗訴之判決
    ，並為假執行之宣告，自有未洽。上訴意旨就此部分指摘原
    判決不當，求予廢棄改判，為有理由，爰由本院將原判決此
    部分廢棄，改判如主文第2 項所示。至於上開應准許部分原
    審為上訴人敗訴判決，核無違誤，上訴意旨指摘原判決此部
    分不當，求予廢棄，為無理由，應予駁回。
六、本件事證已臻明確，兩造其餘攻擊、防禦方法及證據資料，
    經本院各予審酌後，認與判決結果不生影響，爰不一一論述
    ，附此敘明。
七、據上論結，本件上訴為一部有理由，一部無理由，依民事訴
    訟法第436條、第436條之1第3項、第450條、第449條第1項
    、第79條，判決如主文。
中　　華　　民　　國　　96　　年　　12　　月　　14　　日
                  民事第一庭審判長法  官  陳嘉惠
                                  法  官  鄭峻明
                                  法  官  廖純卿
正本係照原本作成。
本判決不得上訴。
中　　華　　民　　國　　96　　年　　12　　月　　14　　日
                                  書記官　洪嘉慧
